ACORDAO-COMPLETO-2483417

ACÓRDÃO 8320/2021 ATA 20/2021 - SEGUNDA CÂMARA

VISTOS, relatados e discutidos estes autos em que é analisado ato de admissão de pessoal emitido pelo extinto Ministério da Indústria, Comércio Exterior e Serviços. 
ACORDAM os Ministros do Tribunal de Contas da União, reunidos em sessão da Segunda Câmara, diante das razões expostas pelo Relator e com fundamento no art. 71, inciso III, da Constituição Federal e nos arts. 1º, inciso V, e 39, inciso I, da Lei 8.443/1992, c/c os arts. 259, inciso I, e 260, §§ 1º e 2º, do Regimento Interno/TCU, em:
9.1. reconhecer o registro tácito do ato de admissão de interesse do Sr. Creison Souza Pinheiro, em consonância com o decidido pelo Supremo Tribunal Federal, em sede de repercussão geral, no julgamento do Recurso Extraordinário 636.553 (Tese 445) ;
9.2. restituir os autos à Sefip, para que observe o disposto no subitem 9.2.3 do Acórdão 122/2021-TCU-Plenário; 
9.3. determinar ao Ministério da Economia que acompanhe os desdobramentos dos processos 1000931-15.2014.4.01.3400, em curso na 2ª Vara Federal da Seção Judiciária do Distrito Federal, e 1002353-69.2016.4.01.0000, em trâmite no Tribunal Regional Federal da 1ª Região, e, caso venha a ser desconstituída a sentença favorável ao interessado, torne sem efeito seu ato de admissão;
9.4. dar ciência desta deliberação ao interessado.

Ato de admissão de pessoal emitido pelo extinto Ministério da Indústria, Comércio Exterior e Serviços.

Segunda Câmara

3. Interessado: Creison Souza Pinheiro (XXX.094.291-XX).

13.1. Ministros presentes: Bruno Dantas (Presidente), Augusto Nardes e Raimundo Carreiro.
13.2. Ministro-Substituto presente: Marcos Bemquerer Costa (Relator).

MARCOS BEMQUERER

Trata-se do ato de admissão de pessoal deferido pelo extinto Ministério da Indústria, Comércio Exterior e Serviços.
2.	Transcrevo, a seguir, com os devidos ajustes de forma, a instrução da Secretaria de Fiscalização de Integridade de Atos e Pagamentos de Pessoal e de Benefícios Sociais - Sefip por meio da qual o presente feito é analisado e cujo encaminhamento foi corroborado pelo escalão dirigente daquela unidade especializada (peças 14/15) :  
"INTRODUÇÃO
1. Trata-se de ato de admissão de Creison Souza Pinheiro, servidor do MINISTÉRIO DA INDÚSTRIA, COMÉRCIO EXTERIOR E SERVIÇOS (Extinto) , hoje vinculado ao Ministério da Economia.
2. O ato foi submetido, para fim de registro, à apreciação do Tribunal de Contas da União (TCU) , de acordo com o art. 71, inciso III, da Constituição Federal. O cadastramento e a disponibilização ao TCU ocorreram por intermédio do Sistema de Apreciação e Registro de Atos de Admissão e Concessões, na forma dos arts. 2º, caput e incisos I a VI, e 4º, caput, da Instrução Normativa TCU 78/2018.
EXAME TÉCNICO
Procedimentos preliminares aplicados
3. Os procedimentos para exame, apreciação e registro de atos de pessoal encontram-se estabelecidos na Instrução Normativa TCU 78/2018 e na Resolução TCU 206/2007. Essas normas dispõem, respectivamente, em seus arts. 4º, § 2º, e 3º, § 3º, que os atos de pessoal disponibilizados por meio do Sistema de Apreciação e Registro de Atos de Admissão e Concessões devem ser submetidos a crítica preliminar automatizada do próprio sistema, com base em parâmetros predefinidos.
4. Relativamente aos atos de admissão, as rotinas de crítica das informações cadastradas no Sistema de Apreciação e Registro de Atos de Admissão e Concessões foram elaboradas e validadas levando-se em conta as peculiaridades desses atos. Os itens de verificação do sistema compreendem prazos, fundamentos legais e ocorrências de acumulação, alcançando mais de sessenta aspectos da ficha de admissão, o que cobre a quase totalidade dos dados registrados. Cabe assinalar que se trata de verificação mais minuciosa do que aquela que é possível realizar por mãos humanas, proporcionando um nível de segurança ainda maior.
5. Além da crítica automatizada, há verificação humana adicional no caso de haver alertas do sistema ou informações não formatadas, como esclarecimentos do gestor ou do controle interno.
6. As críticas também consideram os registros do Sistema Integrado de Administração de Recursos Humanos (Siape) . O Siape disponibiliza informações atualizadas sobre as parcelas que integram a remuneração, diferentemente, portanto, do Sistema de Apreciação e Registro de Atos de Admissão e Concessões, que informa as parcelas no momento do registro do ato.
7. Essa confrontação com o Siape provê uma visão atual e verdadeira da situação, o que permite descaracterizar irregularidades e inconsistências que, embora constantes do Sistema de Apreciação e Registro de Atos de Admissão e Concessões, já foram corrigidas.
Exame das constatações
8. Por intermédio das supracitadas análises realizadas por esta Unidade Técnica no ato de admissão de Creison Souza Pinheiro, observou-se alerta do sistema acerca da existência de registro de admissão para o servidor, bem como anotação do gestor sobre posse em obediência a mandado judicial. Tais alertas importaram na análise manual do presente ato.
9. A respeito da existência de registro de admissão, observou-se no próprio sistema tratar-se de uma admissão como assistente administrativo na Empresa Brasileira de Serviços Hospitalares, com ato de desligamento já enviado a este Tribunal, e outra admissão na Universidade de Brasília, como assistente em administração, com julgamento prejudicado por perda de objeto.
10. Com o objetivo de sanar o presente processo com relação à posse em obediência a mandado judicial, foi enviado ofício de diligência ao Ministério da Economia (Ofício 1456/2020-TCU/Sefip, de 18/8/2020, Peça 2) , solicitando cópia da decisão judicial que fundamentou a admissão e informações acerca do andamento do respectivo processo. A solicitação foi atendida por meio do Ofício SEI 273469/2020/ME, de 29/10/2020 (Peça 8 e seus anexos Peça 9-10) .
11. Informou o gestor que a admissão foi realizada mediante decisão proferida nos autos do processo 1002353- 69.2016.4.01.0000, em que o Tribunal Regional Federal da 1ª Região concedeu a antecipação da tutela recursal para assegurar que o servidor se mantivesse no exercício do cargo de Analista Técnico Administrativo, no extinto Ministério de Desenvolvimento, Indústria e Comércio Exterior (cópia da decisão constante da peça 9) . Informou também que não houve movimentação no processo desde 2016 (cópia de consulta de informações do processo constante da peça 10) . Acrescenta-se que não foi informado se a ação judicial que amparou essa admissão obteve trânsito em julgado.
12. Em situações similares, esta Corte de Contas vem negando o registro a admissões realizadas após a validade do concurso, mesmo em obediência a mandado judicial, porém, sem adotar providências para a cessação do vínculo. Podem ser citados como exemplo os seguintes precedentes: Acórdãos 7135/2014, 7464/2014, 7882/2014, 671/2015, 1140/2015, 2595/2015, 3091/2015, 3251/2015, 3618/2015 e 3503/2016, todos da Primeira Câmara, de relatoria do Ministro Benjamin Zymler; Acórdão 3713/2019-TCU-Segunda Câmara, de relatoria da Ministra Ana Arrais.
13. Colaciona-se abaixo excerto do voto proferido pelo Ministro Benjamin Zymler no Acórdão 3.503/2016-TCU-1.ª Câmara, em processo que tratou da mesma matéria:
'9. Como se vê, a decisão trabalhista não deixou opção ao gestor senão suprir suas necessidades de mão de obra permanente valendo-se do processo seletivo regido pelo Edital 11/2011, cujo prazo regulamentar de validade expirou há quase três anos. A realização de novos certames, na prática, muito pouco aproveitaria à estatal, uma vez que os candidatos aprovados em 2011 - os quais, diga-se de passagem, contam-se aos milhares - sempre teriam precedência na convocação.
10. Afora a inusitada indefinição quanto ao termo final do prazo de validade do concurso de 2011, chama especial atenção, no caso, a generalidade e a abrangência da sentença, que não especificou o quantitativo de empregos públicos ocupados de forma supostamente irregular e tampouco delimitou as dependências da ECT em que a falha teria ocorrido. Assim, mesmo unidades sem nenhum contrato temporário em vigor estão, pelo menos até o trânsito em julgado da deliberação, impedidas de selecionar empregados efetivos por meio de um novo certame, apenas podendo admitir os candidatos integrantes do chamado cadastro de reserva, aprovados, como dito, no concurso já há muito expirado.'
14. Portanto, seguindo a linha jurisprudencial da Corte de Contas, entende-se que o ato de admissão em análise deve ter o registro negado, sem a adoção de providências para tornar sem efeito a contratação em questão, enquanto não houver o desfecho do Mandado de Segurança 1000931-15.2014.4.01.3400, em trâmite na Justiça Federal da 1ª Região, se desfavorável ao litigante.
CONCLUSÃO
15. Em razão do exposto e tendo em vista as análises realizadas no ato de admissão de Creison Souza Pinheiro, esta Unidade Técnica considera que o ato deve ter registro negado por esta Egrégia Corte.
PROPOSTA DE ENCAMINHAMENTO
16. Ante o exposto, propõe-se:
a) com fundamento no artigo 71, inciso III, da Constituição Federal de 1988; c/c os artigos 1º, inciso V, e 39, incisos I, da Lei 8.443/1992, c/c os artigos 1º, inciso VIII, e 260, §§ 1º e 2º, do Regimento Interno do TCU, negar o registro do ato de Creison Souza Pinheiro (CPF: XXX.094.291-XX) ;
b) com fundamento no inciso I do art. 43 da Lei 8.443/1993 e dos arts. 4º, 5º e § 1º do art. 6º da Resolução-TCU 315/2020, determinar ao Ministério da Economia que acompanhe os desdobramentos do Mandado de Segurança 1000931-15.2014.4.01.3400, em trâmite na Justiça Federal da 1ª Região, e, caso venha a ser desconstituída a sentença ora favorável ao interessado, torne sem efeito seu ato de admissão nos quadros da entidade, bem como providencie o cadastramento do respectivo desligamento no sistema e-Pessoal."
3.	O Parquet especializado, de seu turno, em parecer da lavra da Procuradora-Geral Cristina Machado da Costa e Silva, após destacar que a concessão em exame foi encaminhada a esta Corte de Contas há mais de cinco anos, sugere encaminhamento que contempla, em síntese: i) considerar tacitamente registrado o ato de admissão de interesse do Sr. Creison Souza Pinheiro; e ii) determinar ao Ministério da Economia que acompanhe os desdobramentos dos processos 1000931-15.2014.4.01.3400, em curso na 2ª Vara Federal da Seção Judiciária do Distrito Federal, e 1002353-69.2016.4.01.0000, em trâmite no Tribunal Regional Federal da 1ª Região, e, caso venha a ser desconstituída a sentença favorável ao interessado, torne sem efeito seu ato de admissão.  
	É o Relatório.

não há.

Procuradora-Geral Cristina Machado da Costa e Silva.

PESSOAL. ADMISSÃO. POSSE EM CARGO PÚBLICO QUE EXIGIA A APRESENTAÇÃO DE DIPLOMA DE NÍVEL SUPERIOR SEM QUE O INTERESSADO TENHA ADIMPLIDO TAL DEMANDA. SENTENÇA JUDICIAL COM ANTECIPAÇÃO DE TUTELA GARANTINDO A POSSE E A NOMEAÇÃO. DECURSO, TODAVIA, DE CINCO ANOS DESDE A ENTRADA DO ATO NO TCU. APLICAÇÃO DA TESE 445 DE REPERCUSSÃO GERAL NO STF. REGISTRO TÁCITO DO ATO. DETERMINAÇÃO. CIÊNCIA AO INTERESSADO.

ATOS DE ADMISSÃO (ADS)

Secretaria de Fiscalização de Integridade de Atos e Pagamentos de Pessoal e de Benefícios Sociais - Sefip.

Em apreciação o ato de admissão do Sr. Creison Souza Pinheiro no extinto Ministério da Indústria, Comércio Exterior e Serviços no cargo de Analista Técnico Administrativo. 
2. 		A Secretaria de Fiscalização de Integridade de Atos e Pagamentos de Pessoal e de Benefícios Sociais - Sefip, após examinar os autos, propôs, em uníssono: i) considerar ilegal a presente concessão com a consequente negativa de registro; e ii) determinar ao Ministério da Economia que acompanhe o desdobramento do processo judicial que garantiu ao interessado a posse no indigitado cargo de Analista Técnico Administrativo.
3.		De outro lado, o MP/TCU, em parecer da lavra da Procuradora-Geral Cristina Machado da Costa e Silva, destacou que o ato em foco deu entrada no Tribunal há mais de cinco anos e, com base na decisão do Supremo Tribunal Federal - STF prolatada no Recurso Extraordinário 636.553/RS, propôs que a admissão do Sr. Creison Souza Pinheiro seja considerada tacitamente registrada, sem prejuízo de anuir à proposta de determinação ao Ministério da Economia descrita acima.  
4.		Compulsando os autos, verifico que o ato em análise ingressou nesta Casa de Contas em 20/8/2015 e o processo foi encaminhado ao meu gabinete em 14/5/2021. 
5.		Desse modo, fica constatado lapso temporal superior a cinco anos entre a disponibilização da concessão ao TCU e a análise por esta Corte. 
6.		Nas situações de atos disponibilizados ao TCU há mais de cinco anos e sem julgamento de mérito, cumpre registrar que, mediante o Recurso Extraordinário 636.553, o STF, em sede de repercussão geral, fixou o prazo de cinco anos para que o TCU proceda ao registro dos atos de concessão inicial de aposentadoria, reforma ou pensão, após o qual serão considerados definitivamente registrados (Tese 445) .
7. 		Sobre esse assunto, o Plenário, na sessão de 27/1/2021, decidiu, por meio do Acórdão 122/2021, dentre outras medidas: 
"9.2. ordenar à Segecex que, em conjunto com a Sefip:
 (...)  
9.2.2. identifique, entre os atos constantes da base de dados do Sistema de Apreciação e Registro de Atos de Admissão e Concessões (Sisac) e ou do Sistema de Atos de Pessoal (e-pessoal) pendentes de julgamento, aqueles que, à luz da decisão exarada pelo STF no Recurso Extraordinário 636.553/RS, devem ser considerados tacitamente registrados; 
9.2.3. identifique, entre os atos selecionados segundo o critério acima, aqueles que contenham algum tipo de ilegalidade e cujos prazos para revisão de ofício encontram-se em curso, adotando medidas sistematizadas para que sejam, com a maior brevidade possível, submetidos aos procedimentos de revisão de ofício, com fulcro no art. 54 da Lei 9.784/1999, c/c o art. 260, § 2º, do Regimento Interno do TCU;"
8. 		Portanto, à luz da novel deliberação deste Tribunal, em que pese o caso em foco tratar-se de admissão e a decisão do Supremo Tribunal Federal acima mencionada indicar atos de aposentadoria, reforma ou pensão, pode-se, por analogia, aplicar a indigitada Tese 445 ao presente processo - como decidido pelo TCU nos autos do TC-Processo 016.890/2020-5 (Acórdão 5851/2021-TCU-Segunda Câmara, relator ministro-substituto André de Carvalho) - para considerar tacitamente registrado o ato de admissão em exame neste processo, sem prejuízo de determinar à Sefip que observe o disposto no subitem 9.2.3 do Acórdão 122/2021-TCU-Plenário, no tocante à possibilidade da interposição de revisão de ofício.
9.		Ao encaminhamento acima pode ser acrescida a proposta unânime da Sefip e do MP/TCU, no sentido de que seja determinado ao Ministério da Economia - órgão que sucedeu o Ministério da Indústria, Comércio Exterior e Serviços - que acompanhe os desdobramentos dos processos 1000931-15.2014.4.01.3400, em curso na 2ª Vara Federal da Seção Judiciária do Distrito Federal, e 1002353-69.2016.4.01.0000, em trâmite no Tribunal Regional Federal da 1ª Região.
		Ante o exposto, manifesto-me por que seja adotada a deliberação que ora submeto a este Colegiado.
TCU, Sala das Sessões, em 15 de junho de 2021.
MARCOS BEMQUERER COSTA
Relator